最高法院刑事判決　　　　　　　　　　　　　　　八十八年度台上字第四六九四號
　　上　 訴　 人　台灣高等法院檢察署檢察官
　　上訴人即被告　乙　○
　　　　　　　　　甲○○
　　右　 一　 人
　　選 任辯護 人　陳為祥律師
右上訴人等因被告等偽造文書案件，不服台灣高等法院中華民國八十六年七月十日第
二審判決（八十六年度上訴字第一○八四號，起訴案號：台灣台北地方法院檢察署八
十四年度偵字第二三八五○號），提起上訴，本院判決如左：
    主  文
原判決撤銷，發回台灣高等法院。
乙○之上訴駁回。
    理  由
一撤銷發回部分：
本件原判決認定被告乙○（乙○上訴部分另從程序上判決駁回）與年籍不詳之成年男
子「陳文吉」共同基於概括之犯意，二人合夥自民國八十三年十一月間起在台中市○
○路一五六號五樓，由乙○提供相片供「陳文吉」偽造國民身分證，再由乙○持偽造
之國民身分證至各金融機構申請開戶及提款卡，利用活期存款或綜合存款轉帳方式培
養信用，向各金融行庫申請支票，再以每本二十張之支票分批以新台幣（下同）五萬
元代價出售上揭所申領之「人頭支票」。嗣因台中業績不好而轉移台北經營，乙○、
「陳文吉」與上訴人甲○○及年籍不詳之成年男子「蔡佩元」、綽號「劉Ｙ」、「阿
豐」等人，乃共同基於上開概括之犯意，由乙○、「蔡佩元」、「阿豐」、「劉Ｙ」
提供相片給「陳文吉」偽造林朝偉、徐權宏、蕭文瑞、賴永宗、鄭國楨、蔡文正、馬
金城、邱久城之國民身分證（以上偽造之身分證上所貼照片係乙○），及偽造陳威智
、林錦輝之國民身分證（以上偽造之身分證上所貼照片係「阿豐」），與偽造游嘉宏
之國民身分證（所貼照片係「劉Ｙ」），復盜刻上開名義之印章，自八十四年八月間
利用人頭「陳威智」等不實事項，且以偽造印文及署押方式，向經濟部及台北市政府
建設局申請在台北市○○○路四號六樓設立眾特企業股份有限公司（下稱眾特公司）
，復由乙○及「蔡佩元」、「劉Ｙ」、「阿豐」等人持上開偽造之國民之身分證、印
章，並以偽造印文、署押方法，分別向原判決「附表」所示金融機構申請開戶，甲○
○則司眾特公司之總務，負責記帳、跑銀行、利用活期存款及綜合存款轉帳方式維持
所開立銀行帳戶之信用，以便申請支票使用，嗣申請得支票後，即將每本二十張之支
票以五萬元價格出售他人，共同販賣「人頭支票」圖利，上揭偽造他人申請書開設公
司、申請公司執照、營利事業登記證之偽造申請資料及向金融機構申請開戶資料上之
偽造私文書行為，自足生損害於公眾及被偽造之人，經警於八十四年十月二十七日前
往上址查獲，並當場扣押國民身分證十五張、支票本二十本、空白支票六十三張等證
物。因將第一審判決撤銷，依牽連犯從一重仍論處乙○、甲○○共同連續行使偽造私
文書，足以生損害於公眾及他人罪刑（乙○處有期徒刑三年，甲○○處有期徒刑一年
六月），固非無見。
惟查：(一)、有罪之判決書，依刑事訴訟法第三百零八條後段規定，應記載事實，故舉
凡與適用法令有關之事實，事實審之有罪判決書，均應於事實欄內詳為記載，始足為
適用法令是否正當之準據。又檢察官就犯罪事實一部起訴者，其效力及於全部，為同
法第二百六十七條所明定，故法院於不妨害事實同一之範圍內，就已起訴與未起訴部
分，均構成犯罪，且具有實質上或牽連犯、連續犯等裁判上一罪關係者，自得依審判
不可分之原則，就未經起訴之其他事實，併予審判而為法律之適用。依原判決事實欄
之記載，僅認定乙○、甲○○等人以偽造之國民身分證及印章，且以偽造印文及署押
方式，向經濟部及台北市政府建設局申請虛設眾特公司，復以同一方法，分別向原判
決「附表」所示之金融機構申請開戶（原判決正本第一頁反面第六行至第二頁正面第
七行），然所偽造並持以行使之私文書，究係何種名義及內容之私文書﹖是否即係卷
附之「支票存款開戶申請書」、「支票存款約定書」、「金融卡約定書」（偵查卷第
二二一頁、第二四○頁、第二四一頁、第二四八頁）﹖抑尚有「公司設立登記申請書
」、「公司執照申請書」、「營利事業登記證申請書」等私文書﹖並未詳加審認，理
由欄二及三內，遽謂乙○、甲○○二人均犯有行使偽造私文書罪，且以第一審判決就
乙○、甲○○係偽造如何之私文書未於事實欄內詳予記載為撤銷改判之理由，已有未
合。又原判決於事實欄所載乙○、甲○○等人「利用活期存款或綜合存款轉帳方式培
養信用，向各金融行庫申請支票，再以每本二十張之支票分批以五萬元代價出售上揭
所申請之『人頭支票』」，及「利用活期存款及綜合存款轉帳方式維持所開立銀行帳
戶之信用，以便於申請支票使用，待支票申請下來，復以每本二十張支票五萬元價格
出售他人，共同販賣『人頭支票』圖利」（原判決正本第一頁反面第九行至第十一行
、第二頁第八行至第十行），其真義如何﹖是否指偽造被冒名開戶者之支票，再以轉
帳等方式提示兌現，以培養或維持支票存款帳戶之信用而言﹖又將所謂冒名開戶申請
之「人頭支票」出售他人使用，則購買者已否冒名簽發支票使用﹖乙○、甲○○等人
與各該購買並冒名偽造支票使用者間，就偽造支票犯行有無犯意聯絡及行為分擔﹖關
乎乙○、甲○○等人是否牽連犯偽造有價證券罪而為起訴效力所及應予一併審判，自
有詳加究明之必要。原審於八十六年七月三日審理時，檢察官亦曾蒞庭論告，指出乙
○、甲○○二人已觸犯偽造有價證券罪，要求變更起訴法條（原審卷第六十二頁反面
），原審未加調查斟酌，復未於判決內明不成立偽造有價證券罪之理由，自有判決
理由不備之違法。(二)、偽造公印或公印文，刑法第二百十八條既有獨立處罰之規定，
且較刑法第二百十二條之處罰為重，則於偽造刑法第二百十二條之文書同時偽造公印
或公印文者，即難僅論以該條之罪，而置刑法第二百十八條處刑較重之罪於不問，業
經司法院大法官會議釋字第八二號解釋在案。經警查獲扣押之林朝偉、徐權宏、蕭文
瑞、賴永宗、鄭國楨、蔡文正、馬金城、邱久城、郭書亨、嚴智仁、張敏華、張家隆
、陳威智、林錦輝、游嘉宏等十五人之國民身分證上，均有「內政部印」之公印文（
偵查卷第二十五頁、二十六頁、第二三五頁、第二四○頁），嗣經檢察官囑託內政部
警政署刑事警察局鑑驗結果，各該十五張國民身分證上螢光暗記及「內政部印」，均
與標準樣張之螢光暗記及內政部印不同，皆係偽造，有該鑑驗通知書在卷可稽（偵查
卷第一九九頁至第二○二頁）。原判決於事實欄亦記載上開國民身分證係偽造，自係
以偽造「內政部印」之公印文用以偽造上揭國民身分證，再持以行使；但理由欄逕
行適用刑法第二百十六條、第二百十二條之行使偽造特許證書罪，置上開偽造公印文
復持以行使之罪於不顧，顯有適用法則不當之違法。(三)、有罪判決認定事實所憑之證
據，須與卷內之證據資料相適合，否則即屬證據上理由矛盾之違法。原判決認定甲○
○有共同為其事實欄所載之犯行，係以甲○○於警訊及檢察官偵查中供承不諱，為其
所憑證據之一。然查甲○○於警訊中，並無自白之記載，而係供稱：「查扣物公司所
有，提款卡『陳大哥』交給我」，「沒有偽造身分證至銀行，沒有交照片，不知公司
犯法的事」，「他們（指乙○等人）解釋說是幫人開戶領取支票，再製造開戶人信用
，以便領取支票，再交給客戶，賺取手續費二萬元而已」（偵查卷第六頁至第十頁）
，檢察官偵查中，復供稱：「我祇負責培養帳戶的信用，用提款卡提錢存入另一帳戶
」，「看報應徵，負責總務兼會計，是身分證上的人去開戶」，「我沒有提供照片給
他們」（偵查卷第三十四頁反面，第二七○頁至第二七三頁、第三二○頁反面），自
有證據上理由矛盾之違誤。檢察官對乙○、甲○○上訴及甲○○之上訴意旨，分別執
以指摘原判決不當，為有理由，應認有發回更審之原因。
二駁回（乙○上訴）部分：
查第三審上訴書狀，應述上訴之理由，其未述者，得於提起上訴後十日內補提理
由書於原審法院，已逾上述期間，而於第三審法院未判決前仍未提出上訴理由書狀者
，第三審法院應以判決駁回之，刑事訴訟法第三百八十二條第一項、第三百九十五條
後段規定甚明。本件上訴人因乙○不服原審判決，於八十六年八月五日提起上訴，並
未述理由，迄今逾期已久，於本院未判決前仍未提出，依上開規定，其上訴自非合
法，應從程序上予以駁回。
據上論結，應依刑事訴訟法第三百九十七條、第四百零一條、第三百九十五條後段，
判決如主文。
中      華      民      國    八十八    年      八      月    二十六    日
                              最高法院刑事第一庭
                                  審判長法官  施  文  仁
                                        法官  張  淳  淙
                                        法官  林  永  茂
                                        法官  蕭  仰  歸
                                        法官  洪  文  章
      右正本證明與原本無異
                                              書  記  官
中      華      民      國    八十八    年      八      月    三十一    日
